【裁判字號】    94,家抗,1
【裁判日期】    950331
【裁判案由】    指定遺產管理人
【裁判全文】
臺灣嘉義地方法院民事裁定  94年度家抗字第1號
抗  告  人  財政部國有財產局台灣南區辦事處嘉義分處
法定代理人  乙○○
相  對  人  新興資產股份有限公司
法定代理人  甲○○
上列抗告人聲請選任被繼承人蘇永樹遺產管理人事件，不服本院
九十四年六月三十日九十四年度財管字第七號第一審裁定，提起
抗告，本院裁定如下：
      主      文
抗告駁回。
抗告程序費用由抗告人負擔。
      理      由
一、按先順序繼承人均拋棄其繼承權時，由次順序之繼承人繼承
    ，其次順序繼承人有無不明或第四順序之繼承人均拋棄其繼
    承權者，準用關於無人承認繼承之規定；又按繼承開始時，
    繼承人之有無不明者，由親屬會議於一個月內選定遺產管理
    人，並將繼承開始及選定遺產管理人之事由，向法院報明；
    又按第一千一百七十八條所定之期限屆滿，無繼承人承認繼
    承時，其遺產於清償債權，並交付遺贈物後，如有賸餘，歸
    屬國庫；又按繼承人有無不明而不能依民法第一千一百七十
    七條選定遺產管理人時，得由利害關係人聲請法院選任之，
    民法第一千一百七十六條第六項、第一千一百七十七條、第
    一千一百八十五條及第一千一百七十八條第二項分別定有明
    文。
二、本件聲請人即相對人於原審法院聲請意旨略稱：被繼承人蘇
    永樹於民國九十一年十一月二十二日死亡，聲請人為其所繼
    承之嘉義市○村段一三四地號、一六○三建號二筆不動產之
    抵押權人，屬利害關係人，因被繼承人蘇永樹之法定繼承人
    全部拋棄繼承，致聲請人無法行使債權，爰聲請指定遺產管
    理人等語。
三、原審法院裁定略稱：相對人所主張之上揭事實，業經相對人
    提出借據影本、債權讓渡書、債權讓與公告影本、本院九十
    二年聲字第六三○號函影本、本院九十二年聲字第六三一號
    函影本、本院九十一年繼字第七二四號函影本及本院九十三
    年聲字第五六七號函影本各一件為證，聲請人主張之事實堪
    信為真實，並認以選任財政部國有財產局臺灣南區辦事處嘉
    義分處為被繼承人之遺產管理人為適當等語。
四、抗告意旨略稱：（一）相對人所附資料僅能證明蘇邵丞已經
    拋棄繼承，究竟蘇保吉等人是聲請拋棄繼承或限定繼承根本
    無從判斷，僅憑相對人單方陳述，既無繼承系統表亦無任何
    戶籍資料可稽，如何認定蘇君之全體繼承人皆已拋棄繼承，
    原審法院對此不查即逕予裁定指定抗告人為遺產管理人，於
    法實有未合。（二）再查債務人洪幼慧死亡後，係由蘇永樹
    和蘇紹丞等二人為限定繼承，洪君所遺坐落嘉義市○村段一
    三四土地及一六○三建號建地之抵押房地已由該二人繼承，
    保持公同共有狀態，蘇紹丞既為洪君之限定繼承人之一，即
    應依照民法第一千一百五十七條至一千一百六十條之規定執
    行法定程序，縱然現已拋棄對蘇永樹之繼承權，也不能免除
    其限定繼承人責任，故本案蘇紹丞對相對人之債權負有償還
    之責任，亦應已蘇紹丞為遺產管理人最為適當。（三）因抗
    告人係國庫之管理機關，而國庫對於無人承認繼承之遺產向
    有期待權，因此於被繼承人尚有剩餘遺產得以歸屬國庫之情
    形下，選任抗告人為遺產管理人方有實益。但審究本案，遺
    債可能大於遺產，若選任抗告人為遺產管理人，抗告人仍須
    盡善良管理人之責任而為其管理遺產、處理債務，其間所將
    耗費之人力、時間實難以金錢衡量，管理期間所須之花費亦
    由國庫代為墊付，而若落得其遺產不足以清償，國庫利益受
    損，甚且造成國家資源之浪費等語。
五、經查：
（一）被繼承人蘇永樹於九十一年十一月二十二日死亡，其繼承
      人蘇紹丞、任秦阿碧、蘇保吉、陳蘇幸子、蘇芳儀、蘇鳳
      嫣、蘇建誠等人均拋棄繼承，經本院准予備查，並經本院
      調閱九十一年度繼字第七二四號、九十二年繼字第一七號
      、九十二年度繼字九五、九六號拋棄繼承卷查核無誤，自
      堪信為真實。又依上開拋棄繼承卷宗內容，可得知被繼承
      人蘇永樹之合法繼承人蘇紹丞、任秦阿碧、蘇保吉、陳蘇
      幸子、蘇芳儀、蘇鳳嫣、蘇建誠、李蘇美如等人均拋棄繼
      承，則原審選任抗告人為遺產管理人，參酌非訟事件法第
      一百四十九條第三項規定，並無不合。
（二）抗告意旨指稱蘇紹丞之母洪幼慧死亡後，由被繼承人蘇永
      樹和蘇紹丞等二人為限定繼承，洪君所遺坐落嘉義市○村
      段一三四土地及一六○三建號建地之抵押房地已由該二人
      繼承，保持公同共有狀態，蘇紹丞既為洪幼慧之限定繼承
      人之一，即應依照民法第一千一百五十七條至一千一百六
      十條之規定執行法定程序，縱然現已拋棄對蘇永樹之繼承
      權，也不能免除其限定繼承人責任固屬正確，惟蘇紹丞係
      七十四年三月十五日出生，年僅二十一歲，且於九十二年
      間罹患淋巴瘤，接受化學治療，身體狀況不良等情，有蘇
      紹丞提出之診斷證明書二紙附卷可參，固以蘇紹丞目前之
      身體狀況已自顧不暇，實難期蘇紹丞尚有能力及精力處理
      洪幼慧及蘇永樹之債務問題及自己限定繼承洪幼慧財產之
      問題，是蘇紹丞自非合適之遺產管理人選。
（三）被繼承人之遺產，於遺產管理人完成清償債權並交付遺贈
      物等清算程序前，是否有賸餘，無從知悉，又各順序之繼
      承人均拋棄繼承者，其剩餘財產歸屬國庫，而抗告人係國
      有財產事務之管理機關，為國有財產法第九條第一項、第
      二項所明定，抗告人自備有財產管理之專才，雖抗告人經
      費支出屬國家資源，但保護無人繼承財產之債權人之權利
      ，亦屬政府之義務，故本院認關於遺產管理之實際運作，
      仍以選任國有財產局為遺產管理人較為妥適。
六、綜上所述，原審法院選任抗告人為被繼承人之遺產管理人，
    並無不合，抗告意旨聲明廢棄原裁定，非有理由，應予駁回
    。
七、據上論結，本件抗告為無理由，爰依非訟事件法第二十一條
    第二項，第四十六條，民事訴訟法第四百九十五條之一第一
    項、第四百四十九條第一項、第七十八條、第九十五條，裁
    定如主文。
中    華    民    國    95    年     3     月     31  日
                  家事法庭審判長法  官       曾文欣
                                法  官       柯月美
                                法  官       康存真
以上正本證明與原本無異
中    華    民    國    95    年     3     月     31  日
                                書記官       王佩湘


司法院資訊處製作；財團法人民間司法改革基金會備份。
